臺灣桃園地方法院民事裁定
111年度輔宣字第45號
聲  請  人  李翊萍  

代  理  人  謝清昕律師
相  對  人  李育茱  

上列聲請人對於相對人聲請輔助宣告事件，本院裁定如下： 
    主    文
聲請駁回。
程序費用由聲請人負擔。
    理    由
一、按對於因精神障礙或其他心智缺陷，致其為意思表示或受意
    思表示，或辨識其意思表示效果之能力，顯有不足者，法院
    得因本人、配偶、四親等內之親屬、最近一年有同居事實之
    其他親屬、檢察官、主管機關或社會福利機構之聲請，為輔
    助之宣告，民法第15條之1第1項定有明文。又所謂精神障礙
    或其他心智缺陷，致其為意思表示或受意思表示，或辨識其
    意思表示效果之能力，顯有不足者，係指對於處理自己事務
    之能力顯然不足，就自己行為之利害得失難以理解者而言，
    而關於處理自己事務，係指一般性、日常性事務之處理，若
    僅欠缺專業判斷或特定事務之處理能力，自不能認為有輔助
    宣告之原因。
二、聲請意旨略以：聲請人為相對人之長女。相對人自幼不善與
    人交際，反應及判斷思考緩慢，且因易相信人而常遭詐騙，
    前更因此涉犯幫助詐欺罪，幸而為不起訴處分，相對人還遭
    多家銀行催討款項，經國軍桃園總醫院進行智能評鑑、心理
    測驗及特殊心理治療，指出相對人之學習功能、社區應用、
    健康與安全均為臨界程度，溝通、社交、家庭生活及自我照
    顧為非常低下程度，顯有因心智欠缺，致為意思表示或受意
    思表示或辨識其意思表示效果之能力顯有不足之情形。為避
    免相對人再次遭人利用，為此，爰依民法第15條之1第1 項
    、第1111條、第1113條之1及家事事件法第177條規定，聲請
    准予對相對人為輔助宣告，並指定聲請人為相對人之輔助人
    等語。
三、經查，聲請人主張之上揭事實，固據提出戶口名簿、國軍桃
    園總醫院心理測驗轉介及報告單、特殊心理治療紀錄、臺灣
    桃園地方檢察署檢察官不起訴處分書、銀行催繳函數紙等件
    為證。惟經本院前往長庚醫療財團法人林口長庚紀念醫院勘
    驗相對人之精神狀況，於鑑定人沈信衡醫師面前點呼並詢問
    相對人年籍資料、戶籍地、最高學歷、工作、收入、收入用
    途、何謂作保？有無做過保？有無信用卡？等問題，相對人
    雖講話方式略顯天真，但均能切題回答，並能正確回答「有
    新臺幣（下同）1,000元，衣服1套350元，買2套，要找多少
    錢？」乙問題，且可正確唸出民法第15條之2之條文內容，
    惟表示不清楚其意（見本院卷第40頁背面至第41頁）。而鑑
    定人沈信衡醫師提出鑑定報告記載略以：「生活狀況及現在
    身心狀態（含檢查結果）：身體與精神狀態：意識：清醒。
    定向感：完整。外觀：整潔、合宜。態度：配合。情緒：穩
    定。行為：無異常行為。言語：通順、切題。思考：無形式
    或邏輯之異常。覺知：無覺知異常。檢驗或檢查結果：國軍
    桃園醫院（民國110年9月2日）：1.魏氏成人智力量表中文
    版-第四版（WAIS-IV）：⑴全量表智商（FSIQ＝92），中等程
    度，百分等級為30；⑵語言理解指數（VCI＝93)，中等程度，
    百分等級為32；⑶知覺推理指數（PRI＝96），中等程度，百
    分等級為39；⑷工作記憶指數（WMI＝86)，中下程度，百分等
    級為18；⑸處理速度指數（PSI＝99），中等程度，百分等級
    為47。2.適應行為評量系統成人版-第二版（ABAS-II）-案
    兄填寫：⑴一般適應組合分數＝40，非常低下程度，百分等級
    為﹤0.1；⑵概念知能領域組合分數＝55，非常低下程度，百分
    等級為0.1；⑶社會知能領域組合分數＝57，非常低下程度，
    百分等級為0.2；⑷實用技巧領域組合分數＝56，非常低下程
    度，百分等級為0.2。本次司法精神鑑定之心理衡鑑（民國1
    11年9月13日）：根據WASI-IV結果顯示，個案之全量表智商
    （FSIQ＝96，PR＝39；95%信賴區間為92-100）屬中等水準。
    各項指數方面：語文理解（VCI＝91，PR＝27）、知覺推理（P
    RI＝96，PR＝39）、工作記憶（WMI＝102，PR＝55）、處理速度
    （PSI＝102，PR＝55）皆屬中等水準；個案亦通過效度檢驗。
    日常生活狀況：㈠日常生活自理情形：日常生活完全獨立自
    理。㈡經濟活動能力：有穩定工作、固定收入（未加班約3萬
    ，有加班4至5萬），平時會自行購物、使用金融卡領錢。曾
    多次被詐騙，損失數百萬；因曾信用貸款（導因於詐騙），
    目前與銀行債務協商中，無信用卡。㈢社會性活動力：社交
    生活侷限，以家人、工作同事為主；有時會上網與陌生人互
    動。㈣交通事務能力：平時以機車代步上下班，有汽車駕照
    但沒在開，不太會搭公車；少自行至不熟悉的地方，因為自
    述是『路癡』，不太會找路。㈤健康照護能力：目前無特殊醫
    療需求。㈥其他：最近一次參與投票是民國109年選總統，自
    述『媽媽叫我去投誰就投誰』。鑑定結果：精神障礙或其他心
    智缺陷之有無：無。障礙程度－為意思表示或辨識其意思表
    示效果之能力：尚有足夠能力。預後及回復之可能性：目前
    評估個案認知功能變化之可能性低。結論：個案目前未有明
    確之精神科臨床診斷。鑑定結果顯示個案並無明確之認知功
    能障礙（兩家醫院之心理衡鑑皆顯示個案之智能未落於缺損
    範圍）；其日常生活獨立自理，但社交互動、情境判斷、金
    錢管理能力明顯薄弱，惟未致其為意思表示或受意思表示，
    或辨識其意思表示效果之能力明顯不足」等語，有長庚醫院
    於民國111年9月13日以長庚院林字第1110650607號函所附之
    精神鑑定報告書1件在卷可稽（見本院卷第47頁背面至第48
    頁背面）。本院依上開訊問及鑑定結果，難認相對人因精神
    障礙或其他心智缺陷，致其為意思表示或受意思表示，或辨
    識其意思表示效果之能力，達到顯有不足之情形。聲請人聲
    請對相對人為輔助宣告，與前揭規定不符，應予駁回。
四、依家事事件法第164條第3項，裁定如主文。
中　　華　　民　　國　　111 　年　　9 　　月　　30　　日
                    家事法庭    法　官　羅詩蘋
上列正本證明與原本無異。
如對本裁定抗告須於裁定送達後10日內向本院提出抗告狀，並繳
納抗告裁判費新臺幣1,000 元。
中　　華　　民　　國　　111 　年　  10 　 月    3   　日
                                書記官　古罄瑄